---
title: "PEC 1 Datos Ómicos Daniel Zamora Solé"
author: "Daniel Zamora Solé"
date: "2024-11-05"
output: pdf_document
---


Esta documentación esta destinada a guiar al usuario por los distintos pasos que sean realizado para llegar a construir el objeto de SummarizedExperiment de la fuente de datos 2023-UGrX-4MetaboAnalystTutorial en el repositorio de https://raw.githubusercontent.com/nutrimetabolomics/metaboData.

Primero realizamos instalamos los componentes necesarios de Bioconductor y la libreria de SummarizedExperiment.
```{r }
# Instalación Bioconductor y SummirizedExperiment
if (!requireNamespace("BiocManager", quietly = TRUE))
    install.packages("BiocManager")

BiocManager::install("SummarizedExperiment")

# Cargamos SummarizedExperimenta
library(SummarizedExperiment)

```


A continuación extraeremos los datos planos donde tenemos los experimentos, los metabolitos y la concentración de metabolitos en cada uno, al ser un texto plano tenemos que coger los datos que estan en el bloque delimitado por 'MS_METABOLITE_DATA_START' y 'MS_METABOLITE_DATA_END'.
```{r}

# Definimos la url de nuestra fuente de datos
data_url <- "https://raw.githubusercontent.com/nutrimetabolomics/metaboData/main/Datasets/2023-UGrX-4MetaboAnalystTutorial/ST000002_AN000002.txt"


lines <- readLines(data_url)
# Encontramos la línea que contiene 'MS_METABOLITE_DATA_START' y 'MS_METABOLITE_DATA_END'
start_line <- grep("MS_METABOLITE_DATA_START", lines)
end_line <- grep("MS_METABOLITE_DATA_END", lines)

data_lines <- lines[(start_line + 1):(end_line - 1)]

#Creamos el dataframe
data <- read.table(text = data_lines, sep = "\t", header = TRUE, check.names = FALSE, stringsAsFactors = FALSE, fill = TRUE)



# Miramos los 6 primers para ver el resultado
head(data)

factors <- data[1, ] # guardamos los factores

# Removemos la fila de factores del dataframe
data <- data[-1, ]
rownames(data) <- NULL

# La primera columna es 'Samples' y el resto son nombres de muestras
colnames(data)[1] <- "Metabolite"
sample_names <- colnames(data)[-1]


head(data)
```

``` {r}

# Revisamos la estructura de los datos
str(data)

# Creamos una función para detectar valores no numéricos
non_numeric_indices <- list()

for (i in 2:ncol(data)) {
# Identificamos los valores que no pueden ser convertidos a numéricos
  non_numeric <- !grepl("^[0-9\\.]+$", data[[i]])
  
  if (any(non_numeric, na.rm = TRUE)) {
    non_numeric_indices[[colnames(data)[i]]] <- which(non_numeric)
  }
}

# Mostramos las columnas y filas donde hay valores no numéricos
non_numeric_indices



# Miramos los valores no numéricos
for (col_name in names(non_numeric_indices)) {
  indices <- non_numeric_indices[[col_name]]
  cat("Columna:", col_name, "\n")
  print(data[indices, c("Metabolite", col_name)])
  cat("\n")
}

# Reemplazamos valores no numéricos por NA
for (i in 2:ncol(data)) {
  data[[i]] <- as.numeric(as.character(data[[i]]))
}
# Calculamos el número de NAs en cada columna
na_counts <- sapply(data[, -1], function(x) sum(is.na(x)))

# Mostrar las columnas con NAs y el número de NAs aaaaaa
na_counts[na_counts > 0]

na_counts

``` 

Una vez tenemos los datos de los experimentos limpios vamos a crear los datos de Mertadatos de las muestras, que son las columnas.
```{r}
#Creamos el dataframe de los metadatos de las muestras (colData)
# Extrarmos los nombres de las muestras (columnas)
sample_names <- colnames(data)[-1]  # Sacamos la primera columna

# Extraemos los factores correspondientes 
group_labels <- as.character(factors[-1])

# Limpiamos los nombres de los grupos
group_labels <- gsub("Transplantation:", "", group_labels)
group_labels <- factor(group_labels)

# Creamos el dataframe de metadatos de las muestras
colData <- data.frame(
  SampleID = sample_names,
  Group = group_labels,
  stringsAsFactors = FALSE
)

# Establecemos los nombres de las filas
rownames(colData) <- colData$SampleID

colData



```
Una vez tenemos los metadatos de las columnas ahora sacaremos los metadatos de las filas. Que serian los metadatos de los distintos tipos de metabolito.
```{r}

#Creamos el dataframe de metadatos de los metabolitos (las filas)
# Extraemos los nombres de los metabolitos
metabolite_names <- data$Metabolite

# Creamos el dataframe de metadatos de los metabolitos
rowData <- data.frame(
  Metabolite = metabolite_names,
  stringsAsFactors = FALSE
)

# Establecer los nombres de las filas
rownames(rowData) <- metabolite_names

head(rowData)

```

```{r}
#Preparamos la matriz de expresión
# Removemos la columna Metabolite del dataframe "data"
expr_data <- data[, -1]

# Convertimos los valores a numéricos
expr_matrix <- as.matrix(sapply(expr_data, as.numeric))

# Ponemos  los nombres de las filas y columnas
rownames(expr_matrix) <- metabolite_names
colnames(expr_matrix) <- sample_names

expr_matrix[1:5, 1:5]

```
```{r}
# Creamos una columna con las etiquetas "B" o "A" según el grupo
colData$Label <- ifelse(colData$Group == "Before transplantation", "B", "A")
# Crear una nueva columna para los nombres modificados sin alterar SampleID
colData$SampleID_modified <- paste0(colData$SampleID, "_", colData$Label)

# Actualizamo los nombres de las filas en colData
rownames(colData) <- colData$SampleID_modified
# Actualizamos los nombres de las columnas en expr_matrix
colnames(expr_matrix) <- colData$SampleID_modified
colData

#Mostramos los nombres de las columnas de expr_matrix
colnames(expr_matrix)

#Comparamos que los nombres coinciden.
all(colnames(expr_matrix) == rownames(colData))

```
Ahora ya tenemos todo listo para crear el SummarizedExperiment, poruqé tenemos tanto la matriz de expresión con los datos del experimento. Los datos que pueden tener los metabolitos y los metadatos de los experimentos.

Creamos el objeto "se" y lo ejecutamos para ver que todo encaja y guardamos el objeto .rds.
```{r}

# Creamos el objeto SummarizedExperiment
se <- SummarizedExperiment(
  assays = list(counts = expr_matrix),
  rowData = rowData,
  colData = colData
)
# Resumen del objeto SummarizedExperiment
se


# Guardem l'objecte SummarizedExperiment
saveRDS(se, "metabolomics_se.rds")


```

A continuación haremos un rápido Analisis con el objeto de SummaryExpression creado anteriormente para ver que funciona como deseamo usando Componentes Principales.
```{r}

# Instlamos y cargamos paquete de ggplot para graficar

if (!requireNamespace("ggplot2", quietly = TRUE))
    install.packages("ggplot2")
if (!requireNamespace("ggfortify", quietly = TRUE))
    install.packages("ggfortify")
library(ggplot2)
library(ggfortify)

# Realizamos PCA.
pca_result <- prcomp(t(assay(se)), scale. = TRUE)
# Crearmos el dataframe para el gráfico plot
pca_data <- data.frame(pca_result$x, Group = colData(se)$Group, SampleID = colData(se)$SampleID)

# Generamos Gráfico del PCA con etiquetas
ggplot(pca_data, aes(x = PC1, y = PC2, color = Group)) +
  geom_point(size = 5) +
  geom_text(aes(label = SampleID), hjust = 0.5, vjust = -1, size = 3) +
  theme_minimal() +
  labs(title = "PCA de muestras de metabolómica", x = "PC1", y = "PC2")



```
Se pueden observar en el gráfico  anterior como las muestras se agrupan y se diferencian entre sí en función del perfil metabolómico


A continuación haremos el mismo analiss de PCA para los metabolitos para los metabolitos 
```{r}
# Realizamos PCA sobre los metabolitos
pca_metabolites <- prcomp(assay(se), scale. = TRUE)

# Creamos dataframe para el PCA de metabolitos y añadimos los nombres
pca_metabolites_data <- data.frame(pca_metabolites$x)
pca_metabolites_data$Metabolite <- rownames(pca_metabolites$x)

ggplot(pca_metabolites_data, aes(x = PC1, y = PC2)) +
  geom_point(size = 2) +
  geom_text(aes(label = Metabolite), hjust = 0.5, vjust = -0.5, size = 3) +
  theme_minimal() +
  labs(title = "PCA de metabolitos", x = "PC1", y = "PC2")
```
Como hemos visto que hay un metablito que esta muy alejado del resto vamos a sacarlo acotando la visualización


```{r}
expr_matrix <- assay(se)


metabolite_info <- rowData(se)
metabolite_info
```
Ahora vamos a añadir más metadatos que no hemos añadido con anterioridad a los metabolitos, de esta manera tenemos la info más completa.

```{r}

# LeeMOS todas las líneas del archivo de origen por si a caso.
lines <- readLines(data_url)

# Encontrar¡mos los índices de inicio y fin de la sección de metadatos de metabolitos
metabolites_start <- grep("METABOLITES_START", lines)
metabolites_end <- grep("METABOLITES_END", lines)
# Extraemos las líneas de la sección de metadatos de los metabolitos
metabolites_lines <- lines[(metabolites_start + 1):(metabolites_end - 1)]

# Leemos los metadatos de los metabolitos en un dataframe
metabolites_meta <- read.table(text = metabolites_lines, sep = "\t", header = TRUE, check.names = FALSE, stringsAsFactors = FALSE, fill = TRUE)

# Mostramos las primeras filas del dataframe con los nuevos datos
head(metabolites_meta)



```

```{r}
# Cargar la librería dplyr
library(dplyr)

rowData(se) <- DataFrame(Metabolite = rownames(se))

# Función para limpiar y estandarizar nombres
clean_names <- function(x) {
  x <- tolower(x)
  x <- trimws(x)
  x <- gsub("[^a-z0-9]", "", x)
  return(x)
}

# Limpiamos los nombres de los metabolitos en ambos conjuntos de datos
metabolites_meta$clean_name <- clean_names(metabolites_meta$metabolite_name)
rowData(se)$clean_name <- clean_names(rownames(se))

# Verificamos coincidencias después de limpiar los nombres
common_metabolites <- intersect(rowData(se)$clean_name, metabolites_meta$clean_name)
cat("Número de metabolitos coincidentes:", length(common_metabolites), "\n")

# Si hay metabolitos que no coinciden, podemos revisarlos
metabolites_no_match <- setdiff(rowData(se)$clean_name, metabolites_meta$clean_name)
if (length(metabolites_no_match) > 0) {
  cat("Metabolitos en 'se' que no coinciden con metadatos:", metabolites_no_match, "\n")
}
# Seleccionamos lascolumnas necesarias de metabolites_meta, excluyendo 'metabolite_name' original
metabolites_meta_subset <- metabolites_meta %>%
  select(-metabolite_name)

# Añadir una columna auxiliar para mantener el orden
rowData(se)$order <- seq_len(nrow(rowData(se)))
rowData_merged <- rowData(se) %>%
  as.data.frame() %>%
  left_join(metabolites_meta_subset, by = "clean_name")

# Se Ordena el resultado según la columnaorder y remover columnas auxiliares
rowData_merged <- rowData_merged %>%
  arrange(order) %>%
  select(-clean_name, -order)

# Actualizar el rowData del SummarizedExperiment
rowData(se) <- rowData_merged

# Aseguramos que los nombres de las filas se mantienen correctamente
rownames(rowData(se)) <- rowData(se)$Metabolite

# Se muestan las primeras filas del rowData actualizado
head(rowData(se))


```

```{r}

# Acceder a la matriz de expresión de metabolitos
expr_matrix <- assay(se)


metabolite_info <- rowData(se)


# Acceder a los metadatos de las muestras
sample_info <- colData(se)
sample_info


# Guardar el objeto para uso futuro
saveRDS(se, "datos_metabolomicos_se.rds")

# Cargar el objeto en otra sesión
se <- readRDS("datos_metabolomicos_se.rds")

se
```
A continuación subiremos los archivos a GIT: Primero configuraremos para que Rstudio se conecte con mi cuenta de GIT:.
Después guardaremos en un repositorio local los archivos necesarios:
- El informe al apretar .knit ya se guarda junto con el archivo rmd. en este caso en pdf
- Guardaremos el archivo se en formato Rda:
```{r}
save(se, file = "metabolomics_se.Rda")

```


-Generamos el script con solo el código R a través del Rmd.
```{r}

library(knitr)

# Extraer el código R del archivo Rmd
purl("PEC 1 Datos Ómicos DZ.Rmd", output = "PEC 1 Datos Ómicos DZ.R", documentation = 0)
```

- Generamos el texto plano de los datos de entrada 


Y una vez tenemos todo guardaremos nuestro proyecto en GIT desde Rstudio creando un nuevo proyecto. Enlazandolo con el repositorio de Git y cargando nuestros archivos.

Subiendolo al siguiente repositorio: 
https://github.com/dzamoraso/zamora_sole_dani_PEC1/

